【裁判字號】    90,訴,1945
【裁判日期】    901004
【裁判案由】    偽造貨幣
【裁判全文】
臺灣臺中地方法院刑事判決                          九十年度訴字第一九四五號
    公  訴  人  臺灣臺中地方法院檢察署檢察官
    被      告  丁○○
    選任辯護人  曾慶崇律師
                徐盛國律師
右列被告因行使偽造貨幣案件，經檢察官提起公訴（九十年度偵字第八二五八號），
本院判決如左：
    主  文
丁○○無罪。
    理  由
一、公訴意旨略以：被告丁○○於民國八十九年七月底某日前，在臺中市南屯區○○
    ○街二一八號三樓之一租屋處，明知真實姓名、年籍均不詳綽號阿通之男子，因
    無法返還積欠之新臺幣（下同）一萬五千元債務，所交付供質押之三十二張仟元
    鈔票，均係不詳姓名之人所偽造之貨幣，竟基於概括之犯意，自八十九年七月底
    起，連續五次持前開偽造之仟元紙鈔，先後向位在臺中市○○路、大墩路、東興
    路及復興路等路段之檳榔攤購買檳榔，於行使後雖均為檳榔攤老闆識破，然並未
    報警處理。嗣於八十九年九月二日二十三時三十分許，為警在上址查獲，並起出
    上開偽造之仟元紙鈔（下稱仟元偽鈔）二十八張扣案。因認被告涉犯刑法第一百
    九十六條第一項之行使偽造通用紙幣罪嫌。
二、按犯罪事實應依證據認定之，無證據不得推定其犯罪事實；不能證明被告犯罪者
    ，應諭知無罪之判決，刑事訴訟法第一百五十四條、第三百零一條第一項分別定
    有明文。又認定不利於被告之事實，須依積極證據，苟積極證據不足為不利於被
    告事實之認定時，即應為有利於被告之認定，更不必有何有利之證據；認定犯罪
    事實所憑之證據，雖不以直接證據為限，間接證據亦包括在內，然而無論直接或
    間接證據，其為訴訟上之證明，須於通常一般之人均不致有所懷疑，而得確信為
    真實之程度者，始得據為有罪之認定；再事實之認定，應憑證據，如未能發現相
    當證據，或證據不足以證明，自不能以推測或擬制之方法，以為裁判之基礎，最
    高法院分別著有三十年上字第八一六號、七十六年臺上字第四九八六號、四十年
    臺上字第八六號判例可資參照。
三、本件公訴人認被告丁○○涉犯行使偽造通用紙幣罪嫌，無非以警員在被告住處查
    扣仟元偽鈔二十八張，及被告於警員詢問時供述曾先後五次持該仟元偽鈔至臺中
    市○○路、大墩路、東興路及復興路等路段之檳榔攤購買檳榔為其論據。訊據被
    告丁○○對於右揭時地經警查扣仟元偽鈔二十八張之事實供承不諱，惟堅決否認
    有何行使偽鈔犯行，並辯稱：約在八十九年七月中旬，綽號阿通之男子因積欠伊
    一萬五千元，在伊住處交付一信封袋後隨即離去，伊打開信封後才知裡面有三十
    二張仟元偽鈔，並拿其中四張刮刮看，被刮破後即將之丟棄，所以剩下二十八張
    偽鈔，伊並沒有使用偽鈔去檳榔攤買東西。另被告之辯護人辯護稱：警員未持搜
    索票即逕行於右揭時地實施搜索，該扣押之二十八張仟元偽鈔，為違法搜索取得
    之證據，並無證據能力等語。
四、經查：
（一）本件扣案仟元紙鈔二十八張，雖未送請有關機關鑑定是否為偽鈔，然其偽造技
      術粗糙，外觀上極易辨識為偽鈔，業經本院勘驗屬實（見本院九十年八月三十
      一日訊問筆錄），被告對此亦不爭執，故該仟元紙鈔二十八張為偽鈔，乃至為
      明確。
（二）警員於八十九年九月二日二十三時三十分許至被告前開住處搜索，是經住在該
      處之被告友人丙○○同意，此業經證人丙○○於警員詢時陳述明確（見九十年
      度偵字第八二五八號偵查卷第十七頁背面），核與證人即當時執行搜索之警員
      乙○○所撰寫之職務報告書（見同上偵查卷第二一頁），及其於本院審理時結
      證稱：「（問：陳述八十九年九月二日查獲經過？）當時有線報，臺中市南屯
      區○○○街二一八號大樓有毒品交易，我們埋伏在那邊時發現有人行跡可疑，
      我們就上前盤查」、「（問：盤查何人？）只有一人（應指丙○○），在該大
      樓入口處盤查，之後他帶我們上三樓租屋處去搜索，才發現毒品及偽鈔」、「
      我們當時有問丙○○你們是不是在此交易毒品，他說沒有交易毒品，只有施用
      毒品，然後就帶我們去三樓搜索」（以上見本院九十年九月二十日審判筆錄）
      等情相符。而按搜索為刑事訴訟法所定之強制處分，雖以有令狀之搜索為原則
      ，然刑事訴訟法就搜索之強制處分所以採「令狀主義」，無非為落實憲法對人
      民居住、人身、財產等基本權利之保障。而人民對其住處是否允許他人進入並
      實行搜查，乃有處分權利，故在經人民同意下對其住處為搜索，縱令並未提出
      搜索票，亦難謂為違法搜索。本件警員之搜索既經住在該處之丙○○同意，其
      搜索程序自屬合法。次按實施搜索或扣押時，發現另案應扣押之物，亦得扣押
      之，分別送交該管法院或檢察官，此為刑事訴訟法第一百五十二條所明定。準
      此，本件警員於搜索毒品時，發現另案應扣押之仟元偽鈔二十八張並予扣押，
      即屬於法有據。該扣案仟元偽鈔既經合法搜索、扣押程序而取得，即具證據能
      力而得作為認定犯罪事實之依據。從而被告之辯護人前開辯述，尚難採認。
（三）被告於警員詢問時，雖供述曾先後五次持該仟元偽鈔至臺中市○○路、大墩路
      、東興路及復興路等路段之檳榔攤購買檳榔而行使該仟元偽鈔（見同上偵查卷
      第十頁背面）。惟按被告之自白，不得作為有罪判決之唯一證據，仍應調查其
      他必要之證據，以察其是否與事實相符，刑事訴訟法第一百五十六條第二項定
      有明文。依此規定，若僅有具證據能力之自白，仍不得認定被告犯罪，必須另
      有其他補強證據擔保被告之自白為真實時，始得認定被告有罪，此為法律對自
      由心證所加之限制。本件被告雖曾自白持仟元偽鈔向檳榔攤購買檳榔，已如前
      述，但其究係於何時何地向何人購買，偵查卷內並無任何證據資料可供查考。
      又被告於本院審理時供稱：「（問：警員有無帶你至檳榔攤查證？）沒有」（
      見本院九十年八月三十一日訊問筆錄）；證人即案發時製作警訊筆錄之警員甲
      ○○亦證稱：「（問：有無去臺中市○○路、大墩路、東興路、復興路查證丁
      ○○使用偽鈔與檳榔攤換取現金？）沒有查證，但丁○○有這樣說，因當天主
      要是去查毒品交易，所以就沒有去查證被告以偽鈔與檳榔攤換取現金的事」、
      「（問：有無辦法去檳榔攤查證被告使用偽鈔情形？）沒有辦法，因時間經過
      太久了，有些檳榔攤早就換販賣的人」等語，足見亦無證據資料足供本院再為
      調查。從而被告前開自白，因缺乏補強證據擔保其真實性，在作為判斷被告有
      罪之證明力上，乃極為脆弱而有不足，本院若據以論處被告右開罪責，即有可
      能發生誤判而造成冤抑，自不得僅以被告前開自白而遽認其成立行使偽造通用
      紙幣罪責。又按刑法偽造貨幣罪章及妨害國幣懲治條例，對單純持有偽造貨幣
      者並無處罰規定，被告無行使偽鈔犯行，其單純持有仟元偽鈔，依刑法第一條
      揭櫫之罪刑法定原則，尚無犯罪可言。
（四）綜上所述，公訴人所舉證據不足以證明被告涉犯行使偽造通用紙幣罪，本院復
      查證據足認被告有此犯行。不能證明被告犯罪，應諭知無罪之判決。
五、至於被告供稱扣案仟元偽鈔是自綽號阿通男子處取得，其所為是否該當刑法第一
    百九十六條第一項之意圖供行使之用而收集偽造通用紙幣罪﹖按刑事訴訟法第二
    百六十四條第二項關於起訴書程式之規定，旨在界定起訴之對象，亦即審判之客
    體，並兼顧被告行使防禦權之範圍，其中屬於絕對必要記載事項之「犯罪事實」
    ，係指犯罪構成要件之具體事實。故所謂犯罪已經起訴，係指起訴書之犯罪事實
    欄，已就特定犯罪之構成要件具體事實加以記載，並足據以與其他犯罪事實區分
    ，始克相當（最高法院八十九年度臺上字第二四０七號判決參照）。前開被告自
    綽號阿通男子處取得扣案偽鈔之事實，雖經公訴人於起訴書之犯罪事實欄論及，
    但此僅屬被告如何取得偽鈔之過程陳述，其就被告係如何「意圖供行使之用而收
    集偽鈔」之構成要件事實則未予記載，故此部分非公訴人請求法院裁判之對象，
    亦即並非本件起訴之範圍，本院依不告不理原則，不得就此未經起訴之犯罪審理
    判決（刑事訴訟法第二百六十八條參照）。故被告此部分行為，應由檢察官另行
    偵辦，附予敘明。
據上論斷，應依刑事訴訟法第三百零一條第一項，判決如主文。
中      華      民      國      九十      年      十    月      四    日
                                          法  官  游  文  科
右正本證明與原本無異。
如不服本判決，應於送達後十日內向本院提出上訴狀（須附繕本），上訴於臺灣高等
法院臺中分院。
                                          書記官
中      華      民      國      九十      年      十      月    十二    日


司法院資訊處製作；財團法人民間司法改革基金會備份。
